---
output:
  beamer_presentation:
    theme: "Rochester"
    colortheme: "dove"
    slide_level: 1
    latex_engine: lualatex
classoption: 
- t 
#- "handout"
- "aspectratio=169"
header-includes:
- \usepackage[ngerman]{babel}
- \usepackage{mdframed}
- \newmdtheoremenv{ndef}{Definition}
- \newmdtheoremenv{nsatz}{Satz}
- \def\begincols{\begin{columns}}
- \def\begincol{\begin{column}}
- \def\endcol{\end{column}}
- \def\endcols{\end{columns}}
- \usepackage{emoji}
---

```{r, include=FALSE}
knitr::opts_chunk$set(
  comment = "#>", 
  echo = FALSE,
  fig.width = 5,
  fig.height = 4
)
```

# Ausgangssituation

::: columns

:::: column

Wir haben Daten erhoben:

```{r}
x <- c(-0.5, -1.5, 0.5, 1.5, 2.5)
y <- c(-2, -10, 3.5, 4, 12)
beta1_hat <- cov(y,x) / var(x)
beta0_hat <- mean(y) - beta1_hat * mean(x)
reg <- function(x) beta0_hat + beta1_hat * x
knitr::kable(t(cbind(x,y)), "simple")
```

\pause
Fragen: 

\begin{itemize}
  \item Wie hängen \texttt{x} und \texttt{y} zusammen?
  \pause
  \begin{itemize}
    \item[] Korrelation: \texttt{cor(x,y)} = `r round(cor(x,y),2)`
    \item[] Positiver Zusammenhang! \emoji{face-with-monocle}
  \end{itemize}
  \pause
  \item Wie können wir einen bestimmten Wert von \texttt{y} vorhersagen?
  \pause
  \begin{itemize}
    \item[] Wir brauchen ein Modell!
  \end{itemize}
\end{itemize}


::::

:::: column
\pause

```{r, out.height = "70%"}
library(ggplot2)
ggplot(data = data.frame(x, y), aes(x = x, y = y)) +
  geom_point() +
  geom_abline(slope = beta1_hat, intercept = beta0_hat)
```

\centerline{Ein lineares Modell scheint passend...}
::::

:::

# Lineares Modell (**S**imple **L**inear **R**egression Model)

::: columns

:::: column
$$y_i = \beta_0 + \beta_1 x_i + u_i, \quad i = 1,\dots,n$$
::::

:::: column
\vspace{-1cm}
\begin{center}
```{r, out.height = "55%"}
library(latex2exp)
ggplot(data = data.frame(x, y), aes(x = x, y = y)) +
  geom_point(alpha = 0) +
  geom_abline(slope = beta1_hat, intercept = beta0_hat) +
  geom_hline(yintercept = 0) +
  geom_vline(xintercept = 0) +
  annotate("text", x = 0, y = beta0_hat, label = TeX("$\\beta_0$"))
```
\end{center}
::::
\pause
:::
\vspace{-1.7cm}
\small
\begin{itemize}
  \item $i$ ist der Index für eine Beobachtung
  \item $n$ ist die Anzahl Beobachtungen
  \item $y_i$ ist die abhängige (zu erklärende) Variable für die Beobachtung $i$
  \item $x_i$ ist der Regressor (die erklärende Variable) für die Beobachtung $i$
  \item $u_i$ ist der Fehlerterm (der Messfehler) für die Beobachtung $i$
  \pause
  \[
  \left.\parbox{0.57\textwidth}{
      \item $\beta_0$ ist der Achsenabschnitt (auch Intercept genannt) 
      \item $\beta_1$ ist der Steigungsparameter
  }\right\} \text{ Parameter, die wir schätzen wollen}
  \]
\end{itemize}
\normalsize

# Modellannahmen

\vspace{-0.5cm}
\small
\begin{center}
\renewcommand{\arraystretch}{1.5}
\begin{tabular}{lp{2cm}p{4cm}p{5cm}}
       & Stichwort                         & Annahme & wäre z.B.\ verletzt, wenn... \\ \hline
 SLR.1 & \textbf{Modell}                   & $y = \beta_0 + \beta_1 x + u$ mit den Parametern $\beta_0,\ \beta_1 \in \mathbb{R}$ & der Zusammenhang ist exponentiell ($y = \beta_0 e^{\beta_1 x} + u$)\\
 SLR.2 & \textbf{Stichprobe}               & $\{(y_i , x_i ), i = 1, \dots, n\}$ zufällig gemäß SLR.1 generiert & aus der Grundgesamtheit der Wahlberechtigten wurden nur Studierende befragt\\
 SLR.3 & \textbf{Information im Regressor} & $\text{Var}(x) > 0$ & Experiment immer mit den exakt gleichen Parametern durchgeführt \\
 SLR.4 & \textbf{Bedingte Erwartung}       & $\mathbb{E}(u\mid x) = 0$ & es gibt einen systematischen Messfehler \\
 SLR.5 & \textbf{Homoskedastizität}        & $\text{Var}(u\mid x)=\sigma^2$ & die Körpergröße von Kleinkindern hat eine geringere Varianz als die von Erwachsenen\\
\end{tabular}
\end{center}
\normalsize

# Schätzwerte bestimmen

::: columns

:::: column
"Kleinste Quadrate" Methode:
\begin{align*}
  {\arg \min}_{\hat\beta_0, \hat\beta_1} \sum_{i = 1}^n (\underbrace{y_i - \underbrace{\hat\beta_0 + \hat\beta_1 x_i}_{\text{Vorhersage } \hat y_i}}_{\text{Residuum } \hat u_i})^2
\end{align*}

Schätzer:
\begin{align*}
  \hat\beta_0 &= \bar{Y} - \hat\beta_1 \bar{X} \\
  \hat\beta_1 &= \frac{\text{Cov}(Y,X)}{\text{Var}(X)}
\end{align*}
::::

:::: column
```{r, out.height = "70%"}
ggplot(data = data.frame(x, y), aes(x = x, y = y)) +
  geom_point() +
  geom_abline(slope = beta1_hat, intercept = beta0_hat)
```
::::

:::

# Mehrere Regressoren (**M**ultiple **L**inear **R**egression Model)

Statt einem können wir uns auch $K$ Regressoren gleichzeitig anschauen:

$$y_i = \beta_0 + \beta_1 x_{i,1} + \ldots + \beta_K x_{i,K} + u_i, \quad i = 1,\dots,n$$

Wie werden die Parameter interpretiert?

\begin{itemize}
  \item Achsenabschnitt $\beta_0$: 
  \begin{itemize}
    \item[] Welches $y$ erwarten wir, wenn alle Regressoren Null sind?
  \end{itemize}
  \item Steigungsparameter $\beta_k$, $k = 1,\dots,K$:
  \begin{itemize}
    \item[] Wie verändert sich $y$, wenn sich $x_k$ um eine Einheit verändert und alle anderen Regressoren konstant gehalten werden? (ceteris paribus Analyse)
  \end{itemize}
\end{itemize}

# Welche Annahmen treffen wir?

\vspace{-0.5cm}
\small
\begin{center}
\renewcommand{\arraystretch}{1.5}
\begin{tabular}{lp{4cm}p{7cm}}
       & Stichwort                         & Annahme  \\ \hline
 MLR.1 & \textbf{Modell}                   & $y = \beta_0 + \beta_1 x_1 + \dots + \beta_K x_K + u$ mit den Parametern $\beta_0,\ \beta_1, \dots, \beta_K\ \in \mathbb{R}$ \\
 MLR.2 & \textbf{Stichprobe}               & $\{(y_i , x_{1,i}, \dots, x_{K,i} ), i = 1, \dots, n\}$ zufällig gemäß MLR.1 generiert \\
 MLR.3 & \textbf{Information im Regressor} & $\text{Var}(x_k) > 0$ für alle $k=1,\dots,K$  \\
 MLR.4 & \textbf{Bedingte Erwartung}       & $\mathbb{E}(u\mid x_1,\dots,x_K) = 0$  \\
 MLR.5 & \textbf{Homoskedastizität}        & $\text{Var}(u\mid x_1,\dots,x_K)=\sigma^2$ \\
\end{tabular}
\end{center}
\normalsize

# Wie werden die Parameter geschätzt?

- Was ist die Normalgleichung? Und was bedeutet Multikollinearität?


# Unser Programm:

Heute:

- Wie führt man eine (multiple) lineare Regression in \texttt{R} durch? 
- Wie interpretiert man den \texttt{R} Output einer (multiplen) linearen Regression?


Nächste Woche:

- Wovon hängt die Varianz der Schätzer im MLR Modell ab?
- Was besagt das Gauss-Markov-Theorem?
- Was ist der Unterschied zwischen Korrelation und Kausalität?


